臺灣嘉義地方法院民事裁定
111年度消債抗字第2號
抗  告  人  
即  債務人  屈蓓玲  

代  理  人  張育瑋律師（法扶律師）
複  代理人  陳奕璇律師
債  權  人  臺灣土地銀行股份有限公司

法定代理人  何文明  
代  理  人  蔡文連  
債  權  人  台北富邦商業銀行股份有限公司

法定代理人  程耀輝  
債  權  人  國泰世華商業銀行股份有限公司

法定代理人  郭明鑑  
債  權  人  兆豐國際商業銀行股份有限公司

法定代理人  張兆順  
代  理  人  林勵之  
債  權  人  花旗(台灣)商業銀行股份有限公司


法定代理人  莫兆鴻  
代  理  人  陳正欽  


債  權  人  滙豐(台灣)商業銀行股份有限公司

法定代理人  麥康裕  
債  權  人  臺灣新光商業銀行股份有限公司

法定代理人  李增昌  
債  權  人  元大商業銀行股份有限公司


法定代理人  翁健    
債  權  人  永豐商業銀行股份有限公司

法定代理人  陳嘉賢  
債  權  人  玉山商業銀行股份有限公司


法定代理人  黃男州  
代  理  人  喬湘秦  
債  權  人  台新國際商業銀行股份有限公司

法定代理人  尚瑞強  
債  權  人  摩根聯邦資產管理股份有限公司

法定代理人  李文明  
債  權  人  長鑫資產管理股份有限公司

法定代理人  潘代鼎  
債  權  人  滙誠第一資產管理股份有限公司

法定代理人  莊仲沼  
債  權  人  滙誠第二資產管理股份有限公司

法定代理人  莊仲沼  
債  權  人  新加坡商艾星國際有限公司台灣分公司

法定代理人  曾慧雯  
債  權  人  元大國際資產管理股份有限公司


法定代理人  宋耀明  
債  權  人  台灣金聯資產管理股份有限公司

法定代理人  施俊吉  
債  權  人  新光行銷股份有限公司

法定代理人  李明新  
代  理  人  鄭穎聰  
債  權  人  富邦資產管理股份有限公司

法定代理人  洪主民  
債  權  人  良京實業股份有限公司

法定代理人  平川秀一郎



債  權  人  中華民國金融債務法律輔助協會

法定代理人  黃琪森  

債  權  人  誠信資融股份有限公司

法定代理人  余東榮  
上列抗告人即債務人因職權裁定免責或不免責事件，對於民國11
1年2月21日本院111年度消債職聲免字第1號民事裁定提起抗告，
本院裁定如下：
    主  文
抗告駁回。
抗告費用新臺幣壹仟元由抗告人負擔。 
    理  由
壹、抗告意旨略以：
一、抗告人對本院111年度消債職聲免字第1號民事裁定所認定抗
    告人於聲請清算前2年收入總計新臺幣（下同）866,133元、
    及本院110年度消債清字第9號清算裁定所認定抗告人個人每
    月必要生活費用為18,888元、抗告人需負擔其父、母扶養費
    每人每月各4,242元等事實均不爭執。
二、然抗告人之女於聲請清算時僅為19歲之未成年人，無財產而
    屬不能維持生活致需抗告人與前配偶按各2分之1比例共同扶
    養，而依110年臺灣省最低生活費13,288元之1.2倍即15,946
    元計算，則抗告人每月應負擔未成年女兒之扶養費為7,973
    元。準此，抗告人聲請清算前2年間自己及依法應受其扶養
    者所必要生活費用數額共848,280元，則抗告人可處分所得
    於扣除自己及依法應受其扶養者所必要生活費用之數額後計
    為17,853元。而抗告人於清算程序中已清償26,390元，已超
    出前開餘額17,853元，並無消費者債務清理條例（下稱消債
    條例）第133條之事由，故原裁定關於此部分之認定顯有違
    誤。
三、退步言，縱認抗告人前開抗辯為無理由，依原裁定認定抗告
    人應清償82,005元，扣除抗告人於清償程序中已清償26,390
    元，抗告人願再提出55,615元作為清償，併此敘明。爰提起
    抗告，請求廢棄原裁定，改裁定抗告人應予免責云云。
貳、按法院為終止或終結清算程序之裁定確定後，除別有規定外
　　，應以裁定免除債務人之債務；法院裁定開始清算程序後，
    債務人有薪資、執行業務所得或其他固定收入，扣除自己及
    依法應受其扶養者所必要生活費用之數額後仍有餘額，而普
    通債權人之分配總額低於債務人聲請清算前2年間，可處分
    所得扣除自己及依法應受其扶養者所必要生活費用之數額者
　　，法院應為不免責之裁定，但債務人證明經普通債權人全體
    同意者，不在此限；債務人有下列各款情形之一者，法院應
    為不免責之裁定，但債務人證明經普通債權人全體同意者，
    不在此限：㈠於7年內曾依破產法或本條例規定受免責。㈡故
    意隱匿、毀損應屬清算財團之財產，或為其他不利於債權人
    之處分，致債權人受有損害。㈢捏造債務或承認不真實之債
    務。㈣聲請清算前2年內，因消費奢侈商品或服務、賭博或其
    他投機行為，所負債務之總額逾聲請清算時無擔保及無優先
    權債務之半數，而生開始清算之原因。㈤於清算聲請前1年內
    ，已有清算之原因，而隱瞞其事實，使他人與之為交易致生
    損害。㈥明知已有清算原因之事實，非基於本人之義務，而
    以特別利於債權人中之一人或數人為目的，提供擔保或消滅
    債務。㈦隱匿、毀棄、偽造或變造帳簿或其他會計文件之全
    部或一部，致其財產之狀況不真確。㈧故意於財產及收入狀
    況說明書為不實之記載，或有其他故意違反本條例所定義務
    之行為，致債權人受有損害，或重大延滯程序，消債條例第
    132條、第133條、第134條分別定有明文。查：
一、抗告人即債務人因積欠金融機構債務且不能清償，而向本院
    聲請清算，經本院以110年度消債清字第9號民事裁定自民國
    110年6月15日下午4時起開始清算程序，後經本院司法事務
    官以110年度司執消債清字第10號清算程序事件受理後，由
    抗告人提出與資產即存款及人壽保險等共價值26,390元等值
    現金供清償債權人分配完畢後，經本院司法事務官以110年
    度司執消債清字第10號民事裁定終止清算程序確定在案。嗣
    經原法院於111年2月21日以111年度消債職聲免字第1號民事
    裁定抗告人不免責，前開裁定並於111年2月24日送達抗告人
    ，抗告人則於111年3月4日提出抗告，未逾抗告期間等情，
    業經本院調取前開各卷宗核閱無誤。
二、抗告人對本院110年度消債清字第9號民事裁定中所認定抗告
    人聲請清算前2年間可處分所得為866,133元，及於前開期間
    抗告人個人每月必要生活支出為18,888元、抗告人每月需負
    擔其父、母扶養費各4,242元等事實均不爭執。僅以前開事
    由提起抗告，惟：
（一）本院110年度消債清字第9號民事裁定認定抗告人需支出其
　　  女甲○○（90年9月生）之扶養費（包含房租）5,300元，
　　  故抗告人每月必要生活支出為32,672元，業經本院調取前
　　  開卷宗核閱無誤。然原法院則認自前開110年6月15日開始
　　  清算後，抗告人之女已成年，難認有不能維持生活而無謀
　　  生能力，而將前開子女扶養費5,300元剔除，並認抗告人
　　  每月必要生活支出僅27,372元（含房租9,800元＋膳食費
　　  6,000元＋交通費800元＋水電費1,550元＋醫療費240元＋
　　  手機費498元＋父、母扶養費8,484元）；抗告人則以其女
　　  於聲請清算時為未成年人，無財產而屬不能維持生活致需
　　  抗告人與前配偶按各2分之1比例共同扶養，依110年臺灣
　　  省最低生活費之1.2倍即15,946元計算，則抗告人每月應
　　  負擔未成年女兒之扶養費為7,973元云云。然：
 　1、按直系血親相互間、兄弟姊妹相互間互負扶養之義務。負
　　  扶養義務者有數人時，應依左列順序定其履行義務之人：
      一、直系血親卑親屬。二、直系血親尊親屬。三、家長。
　　  四、兄弟姊妹。五、家屬。六、子婦、女婿。七、夫妻之
　　  父母；同係直系尊親屬或直系卑親屬者，以親等近者為先
　　　；負扶養義務者有數人而其親等同一時，應各依其經濟能
      力，分擔義務。受扶養權利者有數人，而負扶養義務者之
      經濟能力，不足扶養其全體時，依左列順序，定其受扶養
      之人：一、直系血親尊親屬。二、直系血親卑親屬。三、
      家屬。四、兄弟姊妹。五、家長。六、夫妻之父母。七、
      子婦、女婿；同係直系尊親屬或直系卑親屬者，以親等近
      者為先；受扶養權利者有數人而其親等同一時，應按其需
      要之狀況，酌為扶養。受扶養權利者，以不能維持生活而
      無謀生能力者為限。前項無謀生能力之限制，於直系血親
      尊親屬，不適用之，民法第1114條第1、3款、第1115條、
      第1116條、第1117條分別著有規定。
   2、查認定債務人有薪資、執行業務所得或其他固定收入，扣
      除自己及依法應受其扶養者所必要生活費用之數額後仍有
      餘額，應自法院裁定開始清算程序後至法院為不免責之裁
      定時為判斷時間點，此自前開規定之文義觀之自明。而前
      開清算程序係自110年6月15日下午4時起，亦如前述。自
      法院裁定開始清算程序後，抗告人之女甲○○名下雖無財產
      ，然其110年度所得給付總額為332,825元，有稅務電子閘
      門財產所得調件明細表等在卷可憑（見本院卷一第191至1
      92頁）。則自前開110年6月15日清算後至111年2月間原裁
      定債務人不免責之期間，依甲○○之前開財產所得資料觀之
      ，原受扶養權利者甲○○顯非不能維持生活而無謀生能力，
      應可認定。故原裁定將抗告人對子女甲○○之扶養費5,300
      元予以剔除，於法有據；至抗告人前開抗告理由則與前開
      事證不符，自不可採。
（三）抗告人經裁定自110年6月15日下午4時起開始清算後，抗
　　　告人仍任職於大象山食品有限公司，而有薪資與營業紅利
      所得等固定收入，有抗告人所提員工薪資條在卷可憑（見
      原法院卷第195至202頁），自堪信為真實。自前開員工薪
      資條記載可知，抗告人自110年6月起至12月止之薪資收入
      共309,008元（計算式：41,800元＋48,900元＋42,400元＋41
      ,700元＋50,408元＋41,400元＋42,400元），即平均每月薪
      資計為44,144元（計算式：309,008元÷7個月）。又抗告
      人對本院110年度消債清字第9號民事裁定所認定抗告人個
      人每月必要生活費用為18,888元與其父、母之扶養費每人
      每月各4,242元等事實均不爭執；前開民事裁定另認定抗
      告人需支出女兒（90年9月生）之扶養費（包含房租）5,3
      00元，故抗告人每月必要生活支出為32,672元，業經本院
      調取前開卷宗核閱無誤；然自開始前開清算後，難認抗告
      人之女有不能維持生活而無謀生能力之事實，故原裁定將
      抗告人之前開子女扶養費5,300元剔除，並無違誤，亦如
      前述。是原裁定認債務人即抗告人每月必要生活支出僅27
      ,372元（含房租9,800元＋膳食費6,000元＋交通費800元＋水
      電費1,550元＋醫療費240元＋手機費498元＋父母扶養費8,48
      4元）；於清算程序開始後債務人每月收入扣除自己及依
      法應受其扶養者所必要生活費用之數額後仍有餘額16,772
      元（計算式：44,144元－27,372元），應屬有據。故依前
      開規定，尚應審究普通債權人之分配總額是否低於債務人
      聲請清算前2年間可處分所得扣除自己及依法應受其扶養
      者所必要生活費用之數額。
（四）抗告人對原法院所認定抗告人於聲請清算前2年間即108年
      4月至110年3月之收入即可處分所得為總計866,133元之事
      實不爭執。於前開期間，債務人及依法應受其扶養者所必
      要生活費用支出計為784,128元（計算式：32,672元×24個
      月）。故債務人於聲請清算前2年可處分之所得扣除債務
      人之必要生活費用後，尚餘82,005元（計算式：866,133
      元－784,128元）。而普通債權人於清算程序中分配總額即
      僅受償26,390元，亦經調取本院110年度司執消債清字第1
      0號卷核閱無誤，亦堪信為真實。則普通債權人之分配總
      額顯低於債務人聲請清算前2年間可處分所得扣除自己及
      依法應受其扶養者所必要生活費用之數額，亦可認定。此
      外，抗告人未經普通債權人全體同意債務人免責。則揆諸
      前開說明，抗告人自構成消債條例第133條所規定之不免
      責事由。
（五）況抗告人於聲請前開清算時所提出之財產及收入狀況說明
　　  書中，亦記載其每月實際支出其子乙○○扶養費2,000元
　　  、其女甲○○扶養費2,000元（見本院110年度消債清字第
　　  9號卷第22頁）；則自抗告人前開抗告理由，亦足證其故
　　  意於財產及收入狀況說明書為不實之記載，致重大延滯程
　　  序，依前開規定，法院亦應為不免責之裁定。
三、綜上所述，抗告人確有消債條例第133條所規定不予免責之
    事由，且未經普通債權人全體同意其免責，自應不予免責。
    抗告意旨猶執前詞指摘原裁定不當，求予廢棄，為無理由，
    應予駁回。又債務人因消債條例第133條之情形，受不免責
    之裁定確定後，繼續清償達該條規定之數額，且各普通債權
    人受償額均達其應受分配額時，得依消債條例第141條第1項
    之規定，聲請法院裁定免責；另依消債條例第142條規定，
    法院為不免責或撤銷免責之裁定確定後，債務人繼續清償債
    務，而各普通債權人受償額均達其債權額之20％以上者，法
    院得依債務人之聲請裁定免責。至抗告人雖另主張願提出差
    額55,615元作為清償，然清算程序業經裁定終止，債務人提
    出之差額無法經由清算程序進行分配，縱使債務人繼續清償
    達消債條例第133條之數額，仍需符合消債條例第141條第1
    項、第142條規定之要件，應由債務人另提出免責之聲請，
    非本件所得審究，附此敘明。
貳、據上論結，本件抗告為無理由，依消債條例第11條第2項、
    第15條，民事訴訟法第495條之1第1項、第449條第1項、第9
    5條、第78條，裁定如主文。
中　　華　　民　　國　　111 　年　　8 　　月　　12　　日
                  民事第二庭審判長  法  官  林中如
　　　　　　　                      法  官  呂仲玉
　　　　　　　                      法  官　陳卿和
上為正本係照原本作成。
本裁定不得再抗告。
中　　華　　民　　國　　111 　年　　8 　　月　　12　　日
                                    書記官　黃亭嘉